【裁判字號】    90,訴,1450
【裁判日期】    901017
【裁判案由】    飲用水管理條例
【裁判全文】
高雄高等行政法院判決                              九十年度訴字第一四五○號
                              .
    原      告  臺灣省自來水股份有限公司第七區管理處
    代  表  人  甲○○  經理
    訴訟代理人  丁○○
                丙○○
    被      告  高雄縣政府
    代  表  人  乙○○  縣長
    訴訟代理人  戊○○
右當事人間因飲用水管理條例事件，原告不服行政院環境保護署中華民國九十年四月
十八日（八九）環署訴字第００七七六二一號訴願決定，提起行政訴訟。本院判決如
左：
    主  文
原處分（即被告中華民國八十九年十月二十一日高縣府環三字第００００五六號處分
）及關於此部分之訴願決定均撤銷。
原告其餘之訴駁回。
訴訟費用由被告負擔二分之一，餘由原告負擔。
    事  實
一、事實概要：
緣被告所屬環境保護局（下稱環保局）分別於民國（下同）八十九年九月二十九日上
午十時五分、十一時十五分派員至原告所屬坪頂給水廠、鳳山給水廠之自來水給水口
，採取水樣檢驗，檢驗結果：「臭度」未符合飲用水水質標準，違反飲用水管理條例
第十一條第一項規定，被告乃依同條例第二十四條規定，分別以八十九年十月二十一
日高縣府環三字第００００五四號處分書（坪頂給水廠部分）及八十九年十月二十一
日高縣府環三字第００００五六號處分書（鳳山給水廠部分）各裁處罰鍰新台幣六萬
元（二件合計新台幣十二萬元），並均限期於八十九年十一月二十日前改善完成，原
告不服，提起訴願，亦遭決定駁回，遂提起本件行政訴訟。
二、兩造聲明：
（一）原告聲明求為判決：訴願決定及原處分（被告八十九年十月二十一日高縣府環
      三字第００００五四號及第００００五六號處分）均撤銷。
（二）被告聲明求為判決：原告之訴駁回。
三、兩造主張之爭點：
甲、原告主張之理由：
（一）被告依飲用水管理條例第十一條第一項：「飲用水水質，應符合飲用水水質標
      準。」及同條例第二十四條：「公私場所供公眾飲用之飲用水水質，違反第十
      一條第一項規定者，處新台幣六萬元以上六十萬元以下罰鍰，．．．．．．」
      為本案處分之依據，惟查：
１、飲用水管理條例第二十四條係就「公私場所供公眾飲用之飲用水」所為處罰規範
    ，而所謂「公私場所供公眾飲用之飲用水」應指本條例第十二條規定之「公私場
    所設置供公眾飲用之飲用水設備者」所供應之飲用水，再觀同條例施行細則第六
    條規定文義：「本條例第四條所稱『公私場所供公眾飲用之連續供水固定設備』
    ，係指公私場所以管線輸送固定『水源』並能『連續供水』之『飲水機』，或將
    其處理後之水以管線輸送至『飲水檯』『供水飲用』之裝置。」，即明「公私場
    所供公眾飲用之飲用水」應指公私場所中『飲水機』、『飲水檯』等『供人飲用
    之裝置』所供應之飲用水，該飲水裝置具有傳送固定『水源』（該水源可為自來
    水、地下水或其他水源），並能『連續處理』（即過濾、淨化等處理過程）之功
    能，且『處理後』之水以管線直接輸至飲水檯，供公眾直接飲用，從而第二十四
    條所規範者，乃經過處理可供公眾直接飲用之飲用水。
２、環保局於本案之採樣地點，在原告給水廠內之自來水出水口，給水廠之自來水係
    供應「公私場所供公眾飲用之飲用水」「水源」之一，並非供公眾直接飲用之「
    飲用水」，亦即原告給水廠內自來水出水口輸送的，僅為公私場所飲水之『水源
    』，經飲水機械設備『連續處理後』方能成為『飲用水』，供公眾直接飲用，此
    觀飲用水管理條例第三條明揭：「本條例所稱飲用水，指『供人飲用』之水。其
    『來源』如左：（一）自來水：指依自來水法以水管及其他設施導引供應合於衛
    生之公共給水。（二）地面水體．．．．．．。（三）地下水體．．．．．．。
    （四）其他經中央主管機關指定之水。」，探求該條文義即明依自來水法以水管
    及其他設施導引供應合於衛生之公共給水（自來水），僅為該條例所稱『供水飲
    用』之飲用水水源（來源）之一，而非該條例所稱『飲用水』本身。
３、故被告及訴願機關均認定，原告給水廠內自來水出水口之供水為「飲用水」，而
    非「水源」，且將原告給水廠內之自來水，界定為本條例第二十四條之「公私場
    所供公眾飲用之飲用水」，顯然違誤，原處分引據飲用水水質標準、飲用水管理
    條例第十一條第一項、第二十四條規定裁處原告罰鍰並限期改善，適用法規錯誤
    不當，均應予撤銷。
（二）檢測原告給水廠水質之標準，應依臺灣省自來水水質標準，而非飲用水水質標
      準，原處分卻引用錯誤檢測標準為依據。蓋原告給水廠供應之自來水，乃「公
      私場所供公眾飲用之飲用水」「水源」，而非「公私場所供公眾飲用之飲用水
      」，業於前述，則檢測原告給水廠之自來水水質，不應適用飲用水管理相關法
      規中『飲用水水質標準』，而應適用『飲用水水源水質標準』，惟飲用水水源
      水質標準第五條、第六條規範之水質標準僅限「地面水體或地下水體」，即指
      本條例第三條第二款「地面水體」、第三款「地下水體」之飲用水來源，就該
      條第一款自來水作為飲用水來源，則未見於飲用水水源水質標準第五條、第六
      條中，因自來水檢測標準於民國六十一年即另訂有自來水水質標準之特別規定
      ，故行政院八十六年頒定「飲用水水源水質標準』時，僅就尚無規定之地面水
      體及地下水體檢測標準加以規範，從而，原告給水廠之自來水水質檢測應依『
      臺灣省自來水水質標準』，被告卻引據飲用水管理條例第十一、二十四條作成
      原處分，適用法規顯然違誤，應予撤銷。
（三）原告所屬鳳山給水廠位處高雄市境內，依本理條例第二條明訂：「本條例所稱
      之主管機關：在中央為行政院環境保護署；在直轄市為直轄市政府；在縣（市
      ）為縣（市）政府。」及第十四條：「各級主管機關應選定地點，定期採樣檢
      驗，整理分析，並依據檢驗結果，採取適當措施。．．．．．．」、第十五條
      「各級主管機關得派員攜帶證明文件，進入公私場所查驗飲用水設備、飲用水
      水質．．．．．．」之文義，有權查驗原告上開給水廠之主管機關，為高雄市
      政府及行政院環境保護署，被告及所屬環保局並非主管機關，無權查驗上開給
      水廠之飲用水及水源水質，此時環保局所做檢測結果與學術單位或其他第三人
      所為檢驗報告，應立於同等地位，該檢測結果僅能供主管機關參考，主管機關
      本於權責，應依本理條例及相關規定，進一步查驗求證後，方能根據主管權責
      查驗之結果，對原告為適切合法之行政處分，此項主管權責乃法律所明定，不
      因鳳山給水廠之供水，包含高雄縣之工業區用水，而得當然轉移由被告所屬機
      關環保局行使，否則即與依法行政原則有違（行政訴訟法第四條第二項參照）
      。且鳳山淨水場已於八十八年十一月份，因飲用水管理條例第六條第一項，取
      用水源未符合飲用水水源水質標準，主管機關依同條例第二十一條通知禁止作
      為飲用水水源，故該淨水場自不受本條例之規範，此亦經環保署函釋在案（九
      十年三月九日九十環署水字第００一三三九一號），原告亦於八十九年九月八
      日，函請相關工業區之管理中心告知住家及廠商，鳳山給水廠供應之水源，取
      自東港溪，為考量飲用水之品質，其出水僅供工業用水，請勿直接飲用等語，
      故被告以其供水違反飲用水管理條例為由，對原告裁罰，自屬違法。
乙、被告主張之理由：
（一）環保局所抽驗之自來水清水水質，係原告供應予公眾所使用之飲用水，並非如
      原告所稱僅為飲用水之水源（稽查紀錄表可查）：
１、按飲用水管理條例第十一條規定：「飲用水水質，應符合飲用水水質標準。」該
    條文所稱之飲用水，依同條例第三條規定，係指供人飲用之水而言；又飲用水水
    質標準第三條規定，本標準規定如下：：二、物理性標準．．．．．．１、臭度
    最大限值三（初嗅數）。」原告為自來水事業單位，依法本有供應合乎飲用水水
    質標準之自來水義務，同時本於為大高雄地區數百萬民眾飲用水監測把關之責，
    被告均每週定期會同原告人員，確認為供公眾飲用之「飲用水」，（即水源經淨
    水設備處理完成，可供公眾飲用之自來水清水水質）採取水樣監測。然本案所採
    水樣檢驗結果，臭度項目未符合飲用水水質標準，有飲用水管理稽查紀錄、飲用
    水檢驗報告影本可稽，是被告依本條例第十一條第一項及同條例第二十四條之規
    定，各處以罰鍰新台幣六萬元，揆諸上揭條文規定，實無不合。
２、原告主張飲用水管理條例第二十四條，所規定公私場所供公眾飲用之飲用水，應
    指同條例第十二條規定之「公私場所設置供公眾飲用之飲用水設備者」所供應之
    飲用水為限，而認原告所供應之自來水僅為供應「公私場所飲用之飲用水」「水
    源」之一，並非直接供公眾直接生飲之「飲用水」，原告給水廠內自來水出水口
    所輸送者，僅為公私場所所飲用之水源，須經飲水機械設備連續處理後，方能成
    為飲用水，供公眾直接飲用等語，實為臨訟卸責之詞；按飲用水管理條例第二十
    四條「公私場所供公眾飲用之飲用水水質」包含所有飲用水水質，並不侷限於飲
    用水設備所供應之水質，其意旨無非使提供公眾飲用之飲用水，均能符合安全衛
    生，況且飲用水管理條例第二十四條明載「違反第十一條第一項規定者」，蓋該
    第十一條第一項係規定：「飲用水水質應符合飲用水水質標準」，而原告所設網
    站說明自來水配送流程，明白記載原告所提供之自來水，係經由「取水」、「導
    水」、「淨水」、「送水」等流程，而「淨水」係指將原水進入淨水場後經過混
    合、膠凝、沉澱、過濾、消毒等淨水程序，以去除水中的雜質及病菌。原水經過
    淨水程序及消毒後已「適合飲用」稱為自來水，將自來水以管線配送至家戶的過
    程稱為送（配）水。是原告所供應之自來水，於淨水程序及消毒後，即已屬「供
    人飲用之水」，該飲用水當應符合飲用水水質標準，方符公共衛生並確保公眾飲
    水之安全，又查全國各地方政府環境保護局係依飲用水管理條例第十一條第一項
    暨同條例第二十四條規定，針對自來水股份有限公司共十二區處之自來水供水水
    質把關監督、追蹤改善，各地方政府環境保護局抽驗自來水水質，追蹤改善情形
    ，及案件處理經過，均須逐月提報行政院環保署，實不容原告任意曲解法令。
３、依據行政院環境保護署（下稱環保署）九十年八月二十九日環署水字第○○五三
    四三○號函釋，飲用水管理條例係於六十一年十一月十日公布施行，立法當時（
    六十一年）自來水普及率約百分之四十七．九九，供水人口七三四萬人，且當時
    以河川、水庫作為公共給水水源之水質尚未受到污染，自來水事業以傳統淨水方
    式，已可處理水質達到飲用水水質標準。但由於社會環境快速變遷，已使過去『
    飲用水種類』單純為自來水或井水轉變為多元化之用水，因飲用水管理攸關國民
    健康至為重大，環保署特參酌社會現況及管理需要，於八十六年五月二十一日修
    正公布本條例，對飲用水水源、水質、設備、處理藥劑等，均列有條文加以規範
    ，並提高罰鍰額度，增訂刑責規定。飲用水管理條例第十一條係有關飲用水水質
    標準之規範，因修法前飲用水水質標準係授權由省市政府訂定，致標準寬嚴不一
    ，造成符合台灣省飲用水水質標準之自來水，送至高雄市卻無法符合標準之現象
    存在。因飲用水水質標準關係國民健康至鉅，不應有區域差異，宜全國一致，特
    修正為由中央主管機關定之。另飲用水管理條例第二十四條係明定公私場所供公
    眾飲用之飲用水水質，未符合飲用水水質標準者，應予處罰，情節重大者，並禁
    止供飲用之規範。為提昇飲用水品質，維護國民健康，環保署依新修正之條例，
    督導地方環保機關每月每縣（市）至少需抽驗自來水十五件以上（全台灣地區每
    月達八○○件以上），對抽驗水質不符合標準者，處新台幣六萬元以上六十萬元
    以下罰鍰，並建檔追蹤列管。九十年一至六月共抽驗五九五二件直接供水之自來
    水水樣，有一○九件不合格，不合格率為百分之一．八三」。又九十年七月十七
    日環保署環署水字第○○四三九○一號函釋：有關飲用水管理條例第三條所稱「
    飲用水，指供人飲用之水。其來源如左‧‧‧」之『來源』立法意旨係在規範飲
    用水之『種類』，並非規範飲用水之水源。其中『自來水亦為飲用水種類』之一
    ，其經自來水事業淨水設備處理後供人飲用時，可不再處理直接供人飲用（如台
    北自來水事業處所推行之自來水生飲計畫），或用戶經煮沸等處理後再飲用。因
    此本條所稱『來源』之立法意旨係指飲用水之『種類』。另對於自來水水源水質
    檢驗之採樣地點，已於飲用水水源水質標準第三條中明確規定為：「於供水單位
    取水後進入淨水場內之淨水處理設備前之足以代表該水源水質之適當地點採樣；
    取水後先經原水前處理設備處理後再進入淨水處理設備者，亦同；無原水前處理
    設備或淨水處理設備者，應於供水單位取水後足以代表該水源水質之適當地點採
    樣。」因此，自來水事業給水廠供應之自來水係經『淨水設備處理後』，以水管
    及其他設施導引供人飲用之水，其水質自應符合飲用水水質標準。綜上觀之，原
    告認被告機關引據飲用水管理條例第十一條第一項及第二十四條所為處分，適用
    法條違誤，辯稱原告所提供之自來水僅係「水源」而非「飲用水」亦為臨訟卸責
    曲解法令，而不足採信。
４、被告所屬稽查人員，至高雄縣坪頂給水廠、鳳山給水廠等處所採取之水樣，均係
    原告供應與公眾使用之飲用水（稽查紀錄表可稽），經檢測結果，原告所供應之
    飲用水臭度項目，已超過飲用水水質標準最大限值，被告方處以罰鍰處分，並限
    期改善，系爭處分自無不當之處，原告對於渠負有供應合乎飲用水水質標準之自
    來水義務，不加自省，反執稱渠供應之自來水，尚須經過飲水機械設備連續處理
    後，方能成為飲用水，其主張實與法不符，無足採信。
（二）環保局於原告所屬鳳山給水廠所採水樣，檢測結果已逾越飲用水水質標準最大
      限值，被告依法處以罰鍰，並無不符：次查原告所屬鳳山給水廠跨處高雄（縣
      ）市，雖檢附廠址門牌為高雄市○○區○○路一號，又有供水與高雄縣用戶，
      該給水廠自飲用水管理條例八十六年五月二十一日公布前後，一直由被告監測
      水質狀況，且環保局於本案處分函（八十九年十一月九日八九府環三字第ＷＢ
      ○○四六三八）中，已請自來水公司釐清是否供為飲用水，原告僅答覆「供為
      工業區用水」，無法給予明確答覆：是否有供飲用。依法處以罰鍰，自無不合
      。且工業區周遭內外均有住戶，既然原告不明確告示「禁止作為飲用水」仍有
      可能供為工業區內外鄰近住戶之「飲用水」，並且原告八十九年九月八日台水
      七化字一五一八七號函及八十九年九月十一日台水七化字一五○九五號函影射
      請勿『直接飲用』及『若屬飲用時需請自行再處理』等語，已與『若經煮沸或
      其他設備處理後』即可飲用無異，因此與本條例立法意旨相同，故自應受該條
      例之水質標準規範。又本條例並未規定『非主管機關』無權查驗、處罰、督導
      追蹤改善之責；依據九十年三月二十三日環保署水字第○○一六九三六號函說
      明段二、「查飲用水管理條例第二十六條：本條例所定之『處罰』，除本條例
      另有規定外，在中央由行政院環境保護署為之，在直轄市由直轄市政府為之，
      在『縣（市）由縣市政府為之』，『並無規定』跨轄區採水單位不能依飲用水
      管理條例告發處分，：：」，因此被告所屬機關仍有權查驗其水質追蹤改善。
      另查環保署九十年三月九日（九十）環水字第００一三三九一號函示，係指『
      九十年二月二十三日』原告去函被告，明確表示供『工業用水』，並非指同本
      案發生於『八十九年十一月九日』供『工業區』之水，而不需受飲用水管理條
      例之規範，故係為二件不同之案件，不可相提併論。
    理  由
一、按「本條例所稱飲用水，指供人飲用之水，來源如左：一、自來水：指依自來水
    法以水管及其他設施導引供應合於衛生之公共給水。二、地面水體．．．．．．
    。三、地下水體．．．．．．。四、其他經中央主管機關指定之水。」「飲用水
    水質，應符合飲用水水質標準。」「公私場所供公眾飲用之飲用水水質，違反第
    十一條第一項規定者，處新台幣六萬元以上六十萬元以下罰鍰，並通知限期改善
    ．．．．．．。」分別為飲用水管理條例第三條、第十一條第一項及第二十四條
    所明定。又行政院環保署八十七年二月四日八七環署毒字第○○○四四二八號令
    發布之飲用水水質標準第三條第一項則規定：「一、．．．．．．。二、物理性
    標準：項目：１、臭度最大限值：三（單位：初嗅數）」。
二、本件被告所屬環保局分別於八十九年九月二十九日上午十時五分、十一時十五分
    派員至原告所屬坪頂給水廠、鳳山給水廠採驗自來水水質，檢驗結果：「臭度」
    未符合飲用水水質標準，原告違反飲用水管理條例第十一條第一項規定，乃依同
    條例第二十四條規定，分別以八十九年十月二十一日高縣府環三字第００００五
    四號處分書（坪頂給水廠部分）及八十九年十月二十一日高縣府環三字第０００
    ０五六號處分書（鳳山給水廠部分）各處罰鍰新台幣六萬元（二件合計新台幣十
    二萬元），並均限期於八十九年十一月二十日前改善完成等情，已經兩造分別陳
    明在卷，並有處分書兩份附原處分卷可稽。而原告所屬坪頂及鳳山給水廠，經被
    告所屬環保局派員採驗自來水水質，檢驗結果：「臭度」未符合飲用水水質標準
    一節，則有飲用水管理稽查紀錄、飲用水檢驗報告影本附於原處分卷可稽，並為
    原告所不爭執，故此一事實自堪認定。至原告提起本件訴訟，指摘原處分違法，
    無非以飲用水管理條例第二十四條所規範者，乃經過處理可供公眾直接飲用之飲
    用水，而原告給水廠內自來水出水口輸送的，僅為公私場所飲用水之「水源」，
    故檢測原告給水廠之標準，應依「台灣省自來水水質標準」，而非「飲用水水質
    標準」；另原告所屬鳳山給水廠位於高雄市境內，被告所屬機關環保局並非有權
    查驗、處罰之主管機關，且鳳山給水廠亦經環保署禁止作為飲用水，故被告逕依
    飲用水管理條例第十一條、第二十四條規定為裁罰處分，其裁罰處分有重大違誤
    等語，資為爭執。爰分別就坪頂給水廠及鳳山給水廠之處分敘述如下：
（一）關於坪頂給水廠部分：
１、關於坪頂給水廠所供應之自來水係供人飲用之水一節，已經兩造分別陳明在卷，
    茲原告所爭執者，乃被告於本件在坪頂給水廠之淨水廠出口，即經淨水處理後，
    即將進入配水管線送至用戶之自來水，其水質是否應依「飲用水水質標準」予以
    檢測。經查：
（１）按「本條例稱飲用水指供人飲用之水。其來源如左：一、自來水：指依自來水
      法以水管及其他設施導引供應合於衛生之公共給水。二、地面水體．．．．．
      ．。三、地下水體．．．．．．。四、其他經中央主管機關指定之水。」「地
      面水體及地下水體符合飲用水源之水質標準者，始得作為飲用水之水源。但經
      中央主管機關核准者，不在此限。前項飲用水水源之水質標準，由中央主管機
      關定之。」「飲用水水質，應符合飲用水水質標準。前項飲用水水質標準，由
      中央主管機關定之。」飲用水管理條例第三條、第六條及第十一條分別定有明
      文。又環保署八十七年二月四日（八七）環署毒字第０００四四二八號令發布
      之飲用水水質標準第二條係規定：「本標準適用於本條例第四條所定飲用水設
      備供應之飲用水及其他經中央主管機關指定之飲用水。」而飲用水管理條例第
      四條則規定：「本條例所稱飲用水設備，係指依自來水法規定之設備、社區自
      設公共給水設備、公私場所供公眾飲用之連續供水固定設備及其他經中央主管
      機關指定公告之設備。」另環保署八十六年九月二十四日（八六）環署毒字第
      五六０七五號令發布之飲用水水源水質標準第三條第一項第一款更規定：「水
      源水質檢驗之採樣地點如下：自來水水源：於供水單位取水後進入淨水場內之
      淨水處理設備前之足以代表該水源水質之適當地點採樣；取水後先經原水前處
      理設備處理後再進入淨水處理設備者，亦同；無原水前處理設備或淨水處理設
      備者，應於供水單位取水後足以代表該水源水質之適當地點採樣。」故綜觀上
      述規定，可知所謂飲用水之水源，係指未經適於飲用之淨化處理設備處理前，
      合於飲用水水源水質標準之地面水體及地下水體等原水；至於飲用水管理條例
      第三條所稱之自來水、地面水體、地下水體等是指得作為飲用水之來源，即飲
      用水之種類，而非飲用水水源之意，而此飲用水來源之水是否係供人飲用之水
      ，而應適用飲用水水質標準之規定，依飲用水水質標準第二條規定，應視此飲
      用水來源之水是否係飲用水管理條例第四條所定飲用水設備供應之飲用水或其
      他經中央主管機關指定之飲用水。而飲用水管理條例第四條既規定：本條例所
      稱飲用水設備，包括依自來水法規定之設備，則依自來水法規定之設備所供飲
      用之自來水，其水質即應有飲用水水質標準之適用甚明。茲須再探究者乃何謂
      「依自來水法規定之設備」；查自來水法第二十條規定：「本法所稱自來水設
      備，包括取水、貯水、導水、淨水、送水、及配水等設備。」則所謂「依自來
      水法規定之設備」究係上述自來水法第二十條所稱自來水設備之一種設備即可
      ，或須經過該條所稱之全部設備始足當之？查依上述飲用水水源水質標準第三
      條第一項第一款規定，經取水後至淨水處理設備前之自來水，其水質係依飲用
      水水源水質標準檢測之，而經淨水處理設備處理後之自來水即係要供飲用之水
      ，其經送水或配水等設備，即可使用戶取得之一節，則據原告陳明在卷；則經
      淨水處理設備處理後之自來水既係要供飲用之水，而飲用水水質標準第二條復
      規定：本標準適用於本條例第四條所定飲用水設備供應之「飲用水」，故經淨
      水處理設備處理後之自來水水質，即應適用「飲用水水質標準」檢測之，乃當
      然之理。且參諸飲用水管理條例第一條所揭諸飲用水管理條例係為「確保飲用
      水水源水質，提升公眾飲用水品質，維護國民健康」之立法目的及兩造所陳述
      自來水配送流程，須經過「取水」、「導水」、「淨水」、「送水」等流程，
      更可知自來水在未經淨化處理之前稱為原水，原水須經淨化處理之後始可作為
      飲用水之用，才能達到保障社會大眾身體之健康，因此當地面水體或地下水體
      欲作為供人飲用之自來水水源，即須符合飲用水水源水質標準，如更進一步作
      為供人飲用之飲用水，則須符合飲用水水質標準。本件被告係在坪頂給水廠之
      淨水廠出口，即經淨水處理後，即將進入配水管線送至用戶之自來水出水口進
      行採水一節，已如前述，故此所採樣之自來水清水，其水質是否符合標準，自
      應依據「飲用水水質標準」之規範判斷之。至原告所援引之飲用水管理條例第
      十二條係關於「飲用水設備」之規範，核與前述飲用水管理條例第第二十四條
      係關於公私場所供公眾飲用之「飲用水水質」之規範無涉，故原告據以主張飲
      用水管理條例第二十四條，係指同條例第十二條所謂「公私場所設置供公眾飲
      用之飲用水設備者」所供應之飲用水，而原告給水廠內自來水出水口所輸送僅
      為公私場所飲用水之「水源」，不應適用「飲用水水質標準」云云，自屬誤會
      ，不足採取。
（２）原告又主張：自來水檢測標準於六十一年間，即另訂有台灣省自來水水質標準
      ，所以環保署於八十六年頒定「飲用水水源水質標準」時，僅就尚無規定之地
      面及地下水體檢測標準加以規範，從而系爭自來水水質檢測，應依「台灣省自
      來水水質標準」云云。查環保署依據飲用水管理條例之授權所訂定之法規命令
      ，除規範飲用水水源水質之「飲用水水源水質標準」外，尚訂有規範飲用水水
      質之「飲用水水質標準」，已如上述，故原告以環保署頒定「飲用水水源水質
      標準」時，僅就尚無規定之地面及地下水體檢測標準加以規範，進而推論系爭
      自來水水質檢測，應依「台灣省自來水水質標準」，自屬率斷。況自來水依其
      供水之用途觀之，除供飲用水之用，尚有供工業用水之用。而自來水法依其第
      一條規定觀之，其立法目的主要在策進自來水事業之合理發展，加強其營運之
      有效管理，核與飲用水管理條例之立法目的，主要在確保飲用水水源水質，提
      昇公眾飲用水品質，維護國民健康以供應充裕而合於衛生之用水，並不相同；
      原告系爭給水廠經過淨水程序所供應之水，已非原告所謂之飲用水水源而已，
      而係可供飲用之水，已如上述，自須符合飲用水水質標準，當非如原告所稱，
      非飲用水之水源即應適用「台灣省自來水水質標準」，是原告此一主張，亦無
      可採。
２、綜上言之，被告在原告坪頂給水廠所採樣之清水既係原告要提供供人飲用之水，
    則依前述飲用水管理條例第十一條規定，其水質即應符合飲用水水質標準之規定
    ，然經被告於八十九年九月二十九日上午十時五分派員採樣結果，原告此供公眾
    飲用之飲用水水質並不符合「飲用水水質標準」之規定，則被告以原告違反飲用
    水管理條例第十一條第一項規定，依同條例第二十四條規定裁處新台幣六萬元罰
    鍰，並限期於八十九年十一月二十日前改善完成，於法即無不合。
（二）關於鳳山給水廠部分：
關於鳳山給水廠部分之處分，原告主要是以鳳山給水廠位於高雄市境內，故被告並無
查驗及處罰之權限；及鳳山給水廠已經環保署禁止作為飲用水，被告卻以其水質違反
「飲用水水質標準」之規定，依據飲用水管理條例第十一條、第二十四條規定裁罰等
語為爭執。經查：
１、查原告之鳳山給水場，經被告於八十八年間多次採驗其原水，其水質並不符合飲
    用水水源水質標準，乃以八十八年十一月一日八八府環三字第ＷＢ００二四四四
    號函予以裁罰，並禁止作為飲用水水源；嗣原告提具引用水水源水質改善計畫書
    ，惟因經環保署審查結果，不同意改善計畫，被告乃再以八十九年九月六日八九
    府環三字第ＷＢ００三六九０號函通知原告鳳山給水場供水禁止作為飲用水水源
    ，並於該函說明中，要求原告配合落實飲用水安全管理，務必於工業區豎立告示
    牌或張貼公告工業區「其水質僅供為工業用水，請勿飲用」；原告乃於八十九年
    九月八日以八九台水七化字第一五一八七號函通知鳳山給水場所供水工業區之大
    發工業區管理中心、臨海工業區服務中心、林園工業區管理中心及經濟部加工出
    口區管理處高雄分處，表示「供應貴工業區之自來水僅作為工業用水，若屬飲用
    時需請自行再處理，請公告週知，並轉各工廠知照。」並以同年月十一日八九台
    水七化字第一五０九五號函將上述通知各工業區管理中心之函文，檢送被告備查
    等情，有上述函文附卷可稽。可知，原告之鳳山給水場經被告檢驗其原水水質並
    不符合飲用水水源水質標準，且經環保署審查不同意改善計畫後，即依被告通知
    ，發函各工業區管理處請求公告原告所供應之自來水僅作為工業用水；至原告上
    述發函各工業區管理處之函文中，除表示原告所供應之自來水僅作為工業用水外
    ，雖尚表示「若屬飲用時需請自行再處理」等語，然該函文於說明中尚表示「．
    ．．．．．鑒於該廠水源取自東港溪，為考量飲用水之品質，故將其出水僅供工
    業用水，請勿直接飲用。為確保飲水安全，本處計畫將就尚未自行處理之工廠於
    適當之處優先設立加水站。」有原告八十九年九月八日以八九台水七化字第一五
    一八七號函在卷可稽；查原告鳳山給水場之自來水係供應工業區用水一節，已經
    原告陳述甚明，並為被告所不爭執，而原告發函其所供水工業區管理單位之函文
    中除明確表示所供應之自來水「僅作為『工業用水』」，更表示為確保飲水安全
    ，若屬飲用時需請自行再處理，及本處計畫將就尚未自行處理之工廠於適當之處
    優先設立加水站等文句，就其整體函文文義觀察，實足以令人明瞭該自來水僅係
    供為工業用水，至於「若屬飲用時需請自行再處理」則屬提醒之文句，表示所供
    應之水並不得直接作為飲用之飲用水，故自並不得因此而否定原告鳳山給水場僅
    供工業用水及其已公告各工業區其僅供工業用水之事實；況環保署曾以九十年三
    月九日（九０）環署水字第００一三三九一號函函復被告，鳳山給水場供水僅供
    工業用水，該淨水廠自不受飲用水管理條例之規範，而其依據則為，「鳳山淨水
    廠依飲用水管理條例相關規定，不得再繼續使用該水源作為飲用水水源，且臺灣
    省自來水股份有限公司第七區管理處業於九十年二月二十三日去函貴局明確表示
    鳳山給水場供水僅供工業用水」等語，有該函附卷可憑，然原告九十年二月二十
    三日九十台水七化字第二六七０號函，僅係函復被告表示「本處轄管鳳山給水場
    供水僅供工業用水，其原水水質不應以飲用水水源水質標準界定。」而原告於前
    述以八十九年九月八日以八九台水七化字第一五一八七號函各工業區管理單位後
    ，即未再就鳳山給水場供水一事發文給各工業區一節，亦據原告陳明在卷（詳見
    本院言詞辯論筆錄）；原告於八十九年九月八日以八九台水七化字第一五一八七
    號函各工業區管理單位後，既未再就鳳山給水場供水一事發文給各工業區，僅於
    九十年二月二十三日九十台水七化字第二六七０號函被告表示「本處轄管鳳山給
    水場供水僅供工業用水，其原水水質不應以飲用水水源水質標準界定。」環保署
    即據以認定原告鳳山給水場之淨水廠不受飲用水管理條例之規範，更足見原告鳳
    山給水場於前述八十九年九月八日發函後確僅供工業用水之用途，堪以認定。
２、原告鳳山給水廠之原水既經禁止作為飲用水水源，原告並已於八十九年九月八日
    發函工業區管理單位，表示供應工業區之自來水僅作為工業用水，則被告於原告
    鳳山給水廠淨水場所採樣之清水即非供人飲用之飲用水；故依前揭所述，其水質
    即非適用飲用水管理條例第十一條所授權訂立之飲用水水質標準之規定；從而被
    告以其採樣之清水經檢驗結果違反「飲用水水質標準」規定，而以原告違反飲用
    水管理條例第十一條第一項規定，依同條例第二十四條規定予以裁罰，自有違誤
    。而訴願決定將原告函覆為「供工業用水」誤為原告僅答覆「供為工業區用水」
    ，而認原告未明確答覆是否有供飲用，及被告摘取原告上述公告文中提及「請勿
    直接飲用」，及「若屬飲用時需請自行再處理」等文句，認原告有暗示仍可飲用
    ，故其水質應有「飲用水水質標準」之適用云云，自有誤會，不足採取。
３、被告上述關於原告鳳山給水廠之供水違反飲用水管理條例第十一條第一項及第二
    十四條規定之處分，既有違誤，故原告關於被告就原告鳳山給水廠部分之處分是
    有管轄權之爭執，本院即無再予論述之必要，併此敘明。
三、綜上所述，原告關於坪頂給水廠之爭執並無可採，故而被告以原告所屬坪頂給水
    廠採驗之自來水水質，「臭度」未符合飲用水水質標準，違反飲用水管理條例第
    十一條第一項規定，而依同條例第二十四條規定，以八十九年十月二十一日高縣
    府環三字第００００五四號處分書，對原告裁處新台幣六萬元之罰鍰，並限期於
    八十九年十一月二十日前改善完成，即無違誤，訴願決定予以維持，亦無不合，
    原告提起本件訴訟，就此部分求為撤銷，為無理由，應予駁回。另關於原告鳳山
    給水廠部份，因其供水非屬「飲用水水質標準」適用範圍，故被告以原告所屬鳳
    山給水廠經採驗之自來水水質，未符合飲用水水質標準，違反飲用水管理條例第
    十一條第一項規定為由，依據同條例第二十四條規定，以八十九年十月二十一日
    高縣府環三字第００００五六號處分書處罰鍰新台幣六萬元，並限期於八十九年
    十一月二十日前改善完成，其認事用法即有違誤，訴願決定未予糾正，亦有未洽
    ，爰將原處分及此部分之訴願決定均予撤銷。
四、據上論結，本件原告之訴為一部有理由、一部無理由，依行政訴訟法第一百九十
    五條第一項、第一百零四條、民事訴訟法第七十九條但書，判決如主文。
中      華      民      國      九十    年      十      月      十七    日
                                高雄高等行政法院第一庭
                                            審判長法官  陳光秀
                                            法      官  呂佳徵
                                            法      官  楊惠欽
右為正本係照原本作成。
如不服本判決，應於判決送達後二十日內向本院提出上訴書狀，其未表明上訴理由者
，應於提起上訴後二十日內向本院提出上訴理由書（須按對造人數附繕本）；如於本
判決宣示或公告後送達前提起上訴者，應於判決送達後二十日內補提上訴理由書（須
附繕本）。未表明上訴理由者，逕以裁定駁回。
提起上訴應預繳送達用雙掛號郵票七份（每份三十四元）。
中      華      民      國      九十    年      十      月      十七    日
                                            法院書記官  藍亮仁


司法院資訊處製作；財團法人民間司法改革基金會備份。
